臺灣高等法院刑事判決　　　　　　　　96年度上訴字第1570號
上　訴　人　台灣桃園地方法院檢察署檢察官
上　訴　人
即　被　告　丙○○
選任辯護人　呂丹琪律師
　　　　　　呂傳勝律師
被　　　告　甲○○
選任辯護人　謝思賢律師
　　　　　　劉承斌律師
　　　　　　李基益律師
上列上訴人因被告等毒品危害防制條例等案件，不服臺灣桃園地
方法院95年度訴字第274號，中華民國96年2月13日第一審判決（
起訴案號：臺灣桃園地方法院檢察署93年度偵字第16302號），
提起上訴，本院判決如下：
    主  文
上訴駁回。
    事  實
一、丙○○與姚瀚博素以乾姊弟相稱。丙○○於民國（下同）九
    十三年七月十八日凌晨二時許，以電話聯絡姚瀚博找來友人
    蔡宜蒨、蔡宜蓁，四人相約前往桃園市○○路一號九樓「新
    浪潮舞廳」，為姚瀚博辦理慶生事宜。詎丙○○基於幫助施
    用第二級毒品「MDMA」之犯意，帶同姚瀚博前往附近之「48
    街舞廳」，向不詳姓名年籍之藥頭，以姚瀚博所出資之新台
    幣（下同）三千一百元，購得「MDMA（俗稱搖頭丸）」三顆
    及Ｋ他命三瓶後，旋一同返回「新浪潮舞廳」座位，丙○○
    再將該毒品自口袋中取出交付姚瀚博，姚瀚博施用其中二顆
    搖頭丸，餘一顆則交由丙○○施用。迨於同日上午六時二十
    五分許，姚瀚博因施用搖頭丸及Ｋ他命等多重濫用藥物中毒
    引發中毒性休克死亡，始查悉上情。
二、案經姚瀚博之父乙○○訴由桃園縣政府警察局桃園分局報告
    台灣桃園地方法院檢察署檢察官偵查起訴。
    理  由
壹、被告丙○○有罪部分：
（一）訊據上訴人即被告丙○○，矢口否認有幫助施用第二級毒
      品之犯意，其選任辯護人復為被告丙○○辯護稱：「幫助
      犯必須主觀上有幫助的故意，案發當天被告應姚瀚博的要
      求購買毒品，被告主觀上沒有幫助吸食毒品的犯意。」等
      詞。
（二）本院查：
  (1)、被告丙○○於警詢時供述稱：「我於九十三年七月十八日
      凌晨二時，與我乾弟弟姚瀚博（當日服用毒品死亡）至桃
      園市○○路一號九樓『新浪潮視聽歌唱城』慶祝他生日，
      ．．．，當日姚瀚博和我一同去『48街舞廳』，並且由姚
      瀚博出資新台幣三千三百元購得上開毒品。」等語（見偵
      卷二第五頁、第六頁）；嗣於檢察官偵訊時供稱：「今天
      （指九十三年七巷月十八日）凌晨一、二時許，他要我跟
      他去拿藥（指購買毒品），地點在『48街PUB』，拿了三
      顆搖頭丸及三灌K他命放口袋．．．是我與姚瀚博一起去
      買的，在『48街舞廳』買。我們買三千多元，買三顆搖頭
      丸及三罐K他命。買完我就拿給姚他自己收起來」、「（
      買好後你們去哪裡？）回『新浪潮舞廳』．．．，因為錢
      是姚（瀚博）出的，也是他要買的，所以在『48街（舞廳
      ）』因為只有我上去買，姚在下面等，所以我當然是將東
      西交給姚（瀚博）。」等語（見偵卷四第三十三頁至第三
      十五頁、偵卷二第二十三頁、第二十四頁）；復於原審準
      備程序時供述：「是姚瀚博當天拿錢請我幫他買的．．
      ．，當時搖頭丸三顆及Ｋ他命三瓶我買來之後，我就在『
      48街（舞廳）』樓下直接交給姚瀚博。」等語（見一審卷
      九十五年五月十二日準備程序筆錄第三頁）屬實。
  (2)、而死者姚瀚博於九十三年七月十八日凌晨二時許，在「新
      浪潮舞廳」施用第二級毒品MDMA乙節，並經證人蔡宜蒨在
      檢察官偵訊時結稱：「回來之後他乾姐拿藥出來，叫死者
      吃藥，他乾姐說這是搖頭丸．．．」（見偵卷四第20頁
      ）、「丙○○問姚瀚博要不要買搖頭丸助興．．．」等語
      （見偵卷三第22頁）；證人蔡宜蓁在檢察官偵訊時結稱：
      「那個女生（指被告）說吃那個東西會比較High ，還一
      直鼓勵姚瀚博用．．．。」等語（見偵卷一第59 頁）明
      確。
  (3)、又本件經檢察官送請法務部法醫研究所解剖鑑定後，發現
      姚瀚博血中及體液內發現大量快樂丸（MDMA）成分，亦有
      該所（93）法醫所醫鑑字第1101號鑑定書一件在卷足參。
      堪認姚瀚博當日確實有施用第二級毒品MDMA之事實無訛。
  (4)、再者，依被告上揭自白各情，固堪認姚瀚博所施用之搖頭
      丸係由姚瀚博所出資，惟被告丙○○則帶同姚瀚博前往「
      48街舞廳」，並囑其在樓下等候，由被告上樓尋找不詳姓
      名藥頭購買毒品，購得後交予姚瀚博施用，顯見姚瀚博對
      於取得搖頭丸之來源，並不熟悉，被告卻仍為其尋得藥頭
      後購買之，且言及吃搖頭丸可以助興，從而被告丙○○即
      有幫助姚瀚博施用第二級毒品MDMA之主觀犯意，洵為灼明
      ；是被告所辯無幫助施用之意思云云，顯係事後諉卸刑責
      之詞，不足採信。本件事證明確，被告丙○○幫助施用第
      二級毒品犯行，已堪認定。
（三）查被告行為後，刑法及刑法施行法部分條文業經修正公布
      ，並均於九十五年七月一日施行。修正後刑法第二條第一
      項之規定，係規範行為後法律變更所生新舊法律比較適用
      之準據法，於修正後刑法施行後，應適用修正後刑法第二
      條第一項規定之「從舊從輕」之原則為比較；依修正後刑
      法第二條第一項比較時，應就「罪、刑」有關之共犯、未
      遂犯、連續犯、牽連犯、結合犯以及累犯加重、自首減輕
      暨其他法定加減原因（如身分加減）與加減例等一切情形
      ，綜其全部之結果而為比較。淮按行為後刑法條文經修正
      ，惟無有利、不利情形，應適用裁判時法，亦即如新舊法
      處罰之輕重相同，即無比較適用之問題，非刑法第二條所
      指之法律有變更，即無該條之適用，應依一般法律適用原
      則，適用裁判時法（最高法院於九十五年十一月七日第二
      十一次刑事庭會議決議要旨參照）。查：
  (1)、被告行為後，刑法第三十條已修正為：「幫助他人實行犯
      罪行為者，為幫助犯。雖他人不知幫助之情者，亦同。幫
      助之處罰，得按正犯之刑減輕之」，經比較新舊法，兩者
      適用之結果並無不同，並無有利不利之情形，應依一般法
      律適用原則，適用裁判時法。
  (2)、再者，刑法第十一條原規定「本法總則於其他法令有刑罰
      之規定者，亦適用之。但其他法令有特別規定者，不在此
      限。」，經修正為「本法總則於其他法律有刑罰或保安處
      分之規定者，亦適用之。但其他法律有特別規定者，不在
      此限。」，亦即為使法規範明確，將「法令」修正為「法
      律」以符合法律保留及罪刑法定原則，復就解釋上認為「
      有刑罰之規定」包含保安處分部分亦予以明文化，是以此
      一修正並未涉及實體國家刑罰權之有無暨其範圍之更迭，
      非屬與罪、刑有關且須與之整體依修正後刑法第二條第一
      項之規定為新、舊法比較以同其適用之「法律變更」，惟
      本條修正之目的既為符法律保留及罪刑法定原則暨規範明
      確性之要求，當以修正後之規定較能契合刑罰之本質兼更
      具規範之實質妥當性暨進步性，因之，基於「法與時轉則
      治」之理念，此部分自應適用修正後規定。
（四）本件被告丙○○以前開代價幫助姚瀚博向姓名年籍不詳之
      成年男子，代為購買第二級毒品「MDMA」，並交付予姚瀚
      博施用。核其所為，係犯修正前刑法第三十條一項前段、
      毒品危害防制條例第十條第二項之幫助施用第二級毒品罪
      。公訴人認被告係販賣第二級毒品「MDMA」予姚瀚博施用
      ，而觸犯毒品危害防制條例第四條第二項之販賣第二級毒
      品罪，容有誤會（理由詳如後述），惟與本院審認被告之
      上開犯罪，具有社會事實同一性，爰依刑事訴訟法第三百
      條規定，變更檢察官所引應適用之法條。又被告所實施者
      ，係施用第二級毒品犯罪構成要件以外之行為，為幫助犯
      ，依修正前刑法第三十條第二項之規定，按正犯之刑減輕
      之。
三、原審援引毒品危害防制條例第十條第二項，刑法第十一條前
    段，第二條第一項前段，刑法第三十條第一項前段、第二項
    ，審酌被告之素行、犯罪動機、目的、手段、幫助施用毒品
    對人身體所造成之戕害及犯後之態度等一切情狀，量處有其
    徒刑捌月，經核其認事用法均無不合，量刑亦稱妥適。本件
    被告之上訴意旨否認犯罪，固無足取；公訴人之上訴意旨指
    被告應成立販賣第二級毒品罪，亦非有據，均難認有理由，
    均應予駁回。
貳、被告丙○○無罪部分：
（一）公訴意旨略以：被告丙○○與姚瀚博素以乾姊、弟相稱，
      丙○○於九十三年七月十八日凌晨二時許，以電話聯絡姚
      瀚博找來友人蔡宜蒨、蔡宜蓁，四人相約前往上址「新浪
      潮舞廳」，為姚瀚博辦理慶生事宜，丙○○應注意凡施用
      毒品者吸毒後所呈現情況每因人而異，多重濫用藥物恐有
      引發中毒致危及生命，且依當時情形又無不能注意之情事
      ，竟疏未注意姚瀚博先前即因施用毒品身體呈現發抖及出
      手亂抓東西等不適反應，仍持第二級毒品「MDMA」向姚瀚
      博兜售，姚瀚博即以三千元之價格，向丙○○購入「MDMA
      」一顆後予以施用，丙○○又以慶生助興為由，將Ｋ他命
      以電話卡壓碎為粉末狀後，連同「MDMA」二顆交付予姚瀚
      博施用，姚瀚博於施用上開毒品經過約十分鐘，即開始意
      識不清，其身體並呈現出手亂抓東西、發抖、冒汗等現象
      ，丙○○明知交付毒品予姚瀚博施用，使姚瀚博呈現上開
      情狀，已陷於無自救能力，若不即時送醫救治恐有生命危
      險，對姚瀚博本應復有救助義務，竟因心虛轉身離去，棄
      姚瀚博於不顧，使姚瀚博因使用搖頭丸及Ｋ他命等多重濫
      用藥物中毒引發中毒性休克，終不及送醫延至當日上午六
      時二十五分不治死亡，因認被告丙○○另涉犯刑法第二百
      七十六條第一項過失致死罪、第二百九十四條第二項遺棄
      致死罪、毒品危害防制條例第四條第二項、第三項販賣第
      二級、第三級毒品罪云云。
（二）按被告未經審判證明有罪確定前，推定其為無罪；犯罪事
      實應依證據認定之，無證據不得認定犯罪事實，刑事訴訟
      法第一百五十四條定有明文。又不能證明被告犯罪者，應
      諭知無罪之判決，刑事訴訟法第三百零一條第一項亦定有
      明文。又刑事訴訟法第一百六十一條第一項規定：檢察官
      就被告犯罪事實，應負舉證責任，並指出證明之方法。因
      此，檢察官對於起訴之犯罪事實，應負提出證據及說服之
      實質舉證責任。倘其所提出之證據，不足為被告有罪之積
      極證明，或其闡明之證明方法，無從說服法官以形成被告
      有罪之心證，基於無罪推定之原則，自應為被告無罪判決
      之諭知。是若審判時，檢察官未能提出適合於證明犯罪事
      實之積極證據，並闡明其證據方法與待證事實之關係；法
      院對於卷內訴訟資料，復已逐一剖析，參互審酌，仍無從
      獲得有罪之心證，自應為諭知無罪之判決（最高法院九十
      二年度台上字第一九二號判決參考）。又刑事訴訟法上所
      謂認定犯罪事實之證據，係指足以認定被告確有犯罪行為
      之積極證據而言，該項證據自須適合於被告犯罪事實之認
      定，始得採為斷罪資料；而認定不利於被告之事實，須依
      積極證據，苟積極證據不足為不利於被告事實之認定時，
      即應為有利於被告之認定，更不必有何有利之證據。且刑
      事訴訟上證明之資料，無論其為直接或間接證據，均須達
      於通常一般之人均不致有所懷疑，而得確信其為真實之程
      度，始得據為有罪之認定，若其關於被告是否犯罪之證明
      未能達此程度，而有合理懷疑之存在，致使無從形成有罪
      之確信，根據「罪證有疑，利於被告」之證據法則，即不
      得遽為不利被告之認定，最高法院二十九上字第三一０五
      號、三十年上字第八一六號、七十六年台上字第四九八六
      號判例均足資參照。
（三）關於販賣第二級、第三級毒品毒品部分：
  (1)、訊據被告丙○○，堅詞否認有何販賣毒品犯行，辯稱：「
      姚瀚博所施用之搖頭丸及Ｋ他命均係姚瀚博出資，由被告
      陪同前往『48街舞廳』所購買，並非由被告丙○○販賣予
      姚瀚博。」等語。
  (2)、經查：
    、證人蔡宜蒨在警詢時證述：「然後該名女子（指被告丙
        ○○）便說要帶姚瀚博去拿東西．．．。」等語（見偵
        卷四第五頁）；嗣於檢察官偵訊時亦證稱：「他乾姐（
        指被告丙○○）約死者（指姚瀚博）離開座位買東西，
        回來之後他乾姐拿藥（指搖頭丸）出來．．．。我叫死
        者不要吃，死者說生日，吃沒關係，就吃了二顆。」等
        語（見偵卷四第二十頁）；證人蔡宜蓁於警詢時證稱：
        「然後該名女子（指被告丙○○）便說要帶姚瀚博去拿
        東西後回來」等語（見偵卷四第六頁）；嗣於檢察官偵
        訊時證述：「毒品是那個女生（指被告丙○○）去買的
        ．．．. 」等語（見偵卷一第五十九頁），堪認被告丙
        ○○確實有帶同姚瀚博離開「買東西」，且在回到「新
        浪潮舞廳」後，才拿出毒品搖頭丸等情事。
    、又查，證人蔡宜蒨在原審九十五年十一月二十八日審理
        時結證：「（審判長問：為何你在警詢及偵查中均稱他
        們是去別的地方買東西回來後才拿藥出來給姚瀚博吃？
        ）（提示上開筆錄並告以要旨）他們是到廁所拿東西回
        來之後，丙○○就拿藥出來，警詢及偵查中講的是對的
        。」、「（審判長問：到底是怎麼樣？）他們去拿東西
        ，丙○○就說要帶姚瀚博去拿東西，拿完就回來了。」
        、「（審判長問：依照你在警詢中稱是一回來就拿藥給
        姚瀚博是否正確？）是。回來的時候講的，丙○○說要
        不要吃藥。」、「（審判長問：所以，你現在只能記得
        丙○○問姚瀚博要不要吃藥？）是，我記得之後丙○○
        就從口袋裡面拿出藥。」、「（審判長問：兩個人一起
        離開的？是。」、「（審判長問：兩個人回來後，你有
        看到兩個人的手上拿什麼東西？）沒有。」、「（審判
        長問：所以絕對不是買飲料？）手上並沒有東西。」等
        語（參見同日審理筆錄第九頁至第十二頁）。由上開證
        人在九十五年十一月二十八日原審理時之供證，堪認本
        件係由被告帶同姚瀚博離開「新浪潮舞廳」去「買東西
        」，嗣返回「新浪潮舞廳」時，蔡宜蒨則未見其等手上
        有拿任何東西，嗣其等再從口袋內拿出搖頭丸，顯見被
        告與姚瀚博確係離開「新浪潮舞廳」去購買毒品，並放
        在口袋內俾免遭查緝，而當返回「新浪潮舞廳」時，被
        告則係問姚瀚博是否要「吃藥」（即施用毒品），並非
        問姚瀚博是否要向其「購買」搖頭丸，益徵其等係共同
        前往「48街舞廳」向不詳藥頭購得毒品等事實無訛。
    、再者，被告丙○○在本院同日審理時結證：「（審判長
        問：你現在只能記得丙○○有帶姚瀚博離開說要去拿東
        西，丙○○有問姚瀚博要不要吃藥，但是這兩件事情的
        先後順序你已經不記得了？）時間過太久了。」等語（
        見同日審理筆錄第12頁），則證人蔡宜蒨對於被告與姚
        瀚博間關於離開「買東西」，及被告問搖姚瀚博是否「
        吃藥」之時間先後順序，以及其等之互動對話，因時間
        已久而不復記憶，從而自應以警詢為最接近案發之時間
        ，記憶亦最清晰，而符合事發當時之情狀，惟細繹證人
        蔡宜蒨警詢筆錄，僅證述被告與死者離開去「拿東西」
        ，均未言及被告丙○○有販賣毒品予死者之情事，本件
        仍屬事證不足，揆諸上揭判例意旨，自應就被告丙○○
        販賣第二級毒品及第三級毒品部分，為無罪之諭知。而
        就其所涉販賣第二級毒品部分，變更檢察官起訴所引應
        適用之法條，已如前述，併此敘明。
（四）關於過失致死部分：
  (1)、按刑法上之過失，其過失行為與結果間，在客觀上有相當
      因果關係始得成立。所謂相當因果關係，係指依經驗法則
      ，綜合行為當時所存在之一切事實，為客觀之事後審查，
      認為在一般情形下，有此環境、有此行為之同一條件，均
      可發生同一之結果者，則該條件即為發生結果之相當條件
      ，行為與結果即有相當之因果關係。反之，若在一般情形
      下，有此同一條件存在，而依客觀之審查，認為不必皆發
      生此結果者，則該條件與結果並不相當，不過為偶然之事
      實而已，其行為與結果間，即無相當因果關係（最高法院
      七十六年台上字第一九二號判例足參）。
  (2)、經查：
    、被告丙○○固有幫住姚瀚博施用第二級毒品MDMA之事實
        ，已如前述。惟被告之幫助施用毒品行為，是否與姚瀚
        博發生死亡結果間，具有相當因果關係存在，則仍有待
        依經驗法則，綜合行為當時所存在之一切事實，為客觀
        之事後審查，未可一概而論，此觀上揭判例意旨甚明。
    、又查，搖頭丸為甲基安非他命之延伸物，施用搖頭丸會
        產生興奮與迷幻作用，且會令人出現情緒高亢的現象，
        服用後副作用很多，諸如食慾降低、思想混亂、心跳加
        快、牙關緊閉與流汗、口乾等，且由於搖頭丸會影響其
        他藥物的代謝，使毒性變得更高，亦使得服用者致死機
        率增加。然而究須施用多少數量之搖頭丸，會發生致死
        之結果，則仍視個人身體之代謝能力不同而有差異，當
        然隨著施用數量之增加及混合其他藥物一併服用，更遞
        增中毒休克死亡之機率，此為通論。而稽本件被告丙○
        ○帶同姚瀚博前往購買搖頭丸三顆及Ｋ他命三瓶，其中
        一顆搖頭丸為被告丙○○所施用，另二顆搖頭丸及其餘
        Ｋ他命則已交予姚瀚博持有，已如前述。茲應予究明者
        ，姚瀚博與其他友人如何分配或分次施用毒品一事，被
        告丙○○是否得加以監督支配？又被告是否得以知悉姚
        瀚博之個人體質與代謝功能如何？而能注意及並防免姚
        瀚博死亡結果之發生。查證人蔡宜蒨在檢察官偵訊時供
        稱：「我叫死者不要吃，死者說生日，吃沒關係，就吃
        了二顆，但死者說沒反應．．．。」等語 (見偵卷四第
        二十頁)；嗣於原審九十五年十一月二十八日審理時則
        供稱：「（審判長問：你在九十三年七月十八日檢察官
        偵查中稱，姚瀚博吃了兩顆，但姚瀚博還講沒有反應，
        之後乾姐才拿白色粉末說是拉Ｋ，依照你在偵查中這部
        分證詞，似乎是姚瀚博意猶未盡還想再用，所以丙○○
        才拿白色粉末出來說要拉Ｋ，是否如此？）（提示相字
        卷第二十頁反面第三行、第四行筆錄）姚瀚博只說沒有
        反應而已。」、「（審判長問：所以，姚瀚博的猶豫是
        因為你跟蔡宜蓁的勸阻還是他自己本身不要用？）可能
        都有。」、「（審判長問：當丙○○跟姚瀚博因為你生
        日拉這個比較HIGH的同時你跟蔡宜蓁就說不要用嗎？）
        是的，我們兩人都講，我跟我妹妹在那邊講。」、「（
        審判長問：姚瀚博猶豫一下之後呢？）還是拉了。」、
        「（審判長問：聽到你勸阻姚瀚博時，而姚瀚博猶豫之
        後，丙○○有沒有繼續鼓吹？）她沒有聽到我勸阻。」
        、「（審判長問：丙○○有再說任何的話嗎？）我忘記
        了。」等語（見同日審理筆錄第12頁、第13頁）；堪認
        姚瀚博因為生日要助興，而施用2顆搖頭丸，卻仍表示
        「沒有反應」，被告丙○○聞此言，乃再幫助姚瀚博施
        用Ｋ他命，且姚瀚博在女友蔡宜蒨之勸阻下，仍在稍事
        猶豫後，決定再施用第三級毒品Ｋ他命等事實。
    、綜合此情狀，而為事後客觀之審查，依一般人之通常社
        會經驗，是否已能預見將發生死亡之結果，而盡力勸阻
        其再施用Ｋ他命，尚非無疑。況被告丙○○本身亦同為
        施用搖頭丸及Ｋ他命，其縱使知悉各該毒品將造成人身
        體之傷害，惟就姚瀚博施用毒品之數量將發生死亡結果
        一情，則非其所能完全預見，且各該毒品既係姚瀚博所
        出資購得，嗣並已交付姚瀚博管領持有。從而被告丙○
        ○就各該毒品亦無法為監督支配。
    、再者，經原審函法務部法醫研究所查詢：「若死者於九
        十三年七月十八日凌晨四時四十四分許緊急送醫救治，
        是否可能因此急救而免於中毒性休克死亡？」，嗣經該
        所覆以：「依據本所合併多重濫用藥物後中毒死亡案例
        中，其合併之毒性頗為複雜，由組織切片發現肺部有局
        部肺炎及出血性肺水腫，在腦髓有明顯蜘蛛網膜下充血
        及局部血管旁出血等，支持死者濫用藥物中毒過程已造
        成組織之病變，此組織變化在中毒死者較為非常見之觀
        察結果，且加上臉色翻白，即已為中毒性休克表徵，較
        支持縱使死者當日（九十三年七月十八日）凌晨四時四
        十四分許立即緊急送醫，亦不易因急救而可免於中毒性
        休克死亡之結果。」云云，亦有該所九十五年十二月十
        五日法醫理字第0950005168號函一件在卷可稽。從而被
        告丙○○縱使採取緊急送醫之急救方式，仍無法因急救
        而免於姚瀚博發生死亡之結果。
  (3)、本院綜合上開各情狀，為事後客觀之審查。因認姚瀚博發
      生死亡之結果，係屬偶發之意外，被告丙○○雖幫助姚瀚
      博施用毒品，惟與姚瀚博死亡之結果，尚不具相當因果關
      係。自難逕由被告丙○○負過失致死罪責。揆諸前揭判例
      意旨，就檢察官此部分起訴，為無罪之判決。
（五）關於遺棄致死部分：
  (1)、按刑法第二百九十四條第一項遺棄罪之成立，以行為人對
      於無自救力之人，依法令或契約，應扶助、養育或保護而
      遺棄之，或不為其生存所必要之扶助、養育或保護為要件
      。其犯罪主體為依法令或契約對被遺棄者負有保護義務之
      人，犯罪客體為無維持其生存所必要能力之無自救力人，
      犯罪態樣則包括將被遺棄者移置他處之積極遺棄行為及堆
      被遺棄者不為必要救助之消極遺棄行為，該罪屬危險犯，
      亦不處罰過失行為，必行為人主觀上具有遺棄之危險故意
      ，且其積極遺棄行為或消極遺棄行為，客觀上已致被遺棄
      者之生命發生危險，始足當之，最高法院八十七年度台上
      字第三八一五號裁判足參。
  (2)、經查：被告丙○○與姚瀚博及蔡宜蒨、蔡宜蓁等人一同前
      往「新浪潮舞廳」為姚瀚博慶生，其等於此等特殊環境下
      ，當屬休戚與共之親密團體，而被告復幫助姚瀚博施用毒
      品，已如上述，則於被告姚瀚博引發中毒性休克時，衡情
      依理，被告丙○○實有義務提供姚瀚博生存所必要之扶助
      或保護，固堪認定。惟查：
    、證人徐翊理在原審九十五年十一月二十八日審理時證稱
        ：「（審判長問：丙○○有無印象？）一點點。」、「
        （審判長問：印象來自何處？）在『新浪潮舞廳』的外
        面有看到。」、「（審判長問：為何對她有印象？）因
        為她的身材跟當時在場的女生比起來比較壯。」、「（
        審判長問：既然對她有印象，是否有印象她在那邊做什
        麼？）急救吧，很多人在那邊。」、「（審判長：你是
        說在你的印象中，有一個女子身材可跟丙○○很像壯壯
        的，在櫃台前面但她在幹嘛，是圍著的人當中或是在圍
        觀的人當中你已經沒有印象了？）是。」等語（見同日
        審理筆錄第四十三頁）；證人陳俊男亦於原審法院同日
        審理時結證：「（辯護人問：當天圍觀的人之中，有無
        對丙○○有印象？）好像是有。」、「（辯護人問：你
        印象中丙○○是在何位置？在做什麼事情？）就是昏倒
        的人旁邊圍著的人，就是圍著昏倒的人旁邊的　人，看
        起來像是昏倒的人的朋友。」、「（辯護人問：你為何
        會注意到丙○○？）就是女生的關係，當時圍著昏倒的
        人旁邊只有兩、三個是女生，女生不多，看起來像是昏
        倒的人的朋友，就這樣子而已。」、「（審判長問：你
        到法院作證過兩次，被告兩次都有到庭，是否代表除了
        在法院這兩次看過被告丙○○外，在法院以外的，就只
        有在九十三年七月十八日有人昏倒時的那一次？）是。
        」、「（審判長問：你對丙○○的面貌印象很深嗎？）
        現在很深。」、「（審判長問：九十三年七月十八日時
        對丙○○有任何的印象嗎？）當天的話有印象。」、「
        （審判長問：依你所述，你可能在法院審理時才對丙○
        ○的面貌有比較深的印象，你如何可以確定在九十三年
        七月十八日凌晨在九樓櫃台前面空地昏倒的人旁邊所圍
        著的兩、三個女生當中有一個就是丙○○？）我是看過
        她的印象。」、「（審判長問：你怎麼確定這個人就是
        丙○○，怎麼能確定當天兩、三個女生當中有一個就是
        丙○○？）因為這個案子聯想的。」、「（審判長問：
        所以是因為這個案子她是被告，代表當時她有在現場，
        所以你才聯想到另外那個女的可能是丙○○？）我是因
        為當時女生比較少數。」、「（審判長問：你如何確定
        另一個女生就是丙○○？是你聯想的還是你對當時女生
        的相貌、印象就確認是丙○○？）相貌。」、「（審判
        長問：為何你才看過一次她的相貌而且待的時間又不久
        ，為何會對她的相貌印象深刻，且又經過九十三、九十
        四、九十五三年多之後在法院看到丙○○，為何你就可
        以確定她就是出現在當天昏倒的人旁邊圍著的人兩、三
        個女生的其中一人？）我感覺有看過。」、「（審判長
        問：有何特殊之處讓你可以確定丙○○就是當時圍著的
        人其中之一？）因為她體型比較高。」、「（審判長問
        ：你是說，當時在倒地的人圍在旁邊的女性之中她的個
        頭比較高？）是。」、「（審判長問：對於蔡宜蓁、蔡
        宜蒨兩人你有無印象？）有。」、「（審判長問：為何
        對這兩人有印象？）就是有看過，我有跟她們講過話，
        我問她們要不要幫他們叫救護車，她們說不用。」、「
        （審判長問：這部分你很確定嗎？）確定。」、「（審
        判長問：你有跟這兩人交談過？）只有一個，應該是大
        的。」、「（審判長問：你說你有問要不要叫救護車，
        他的朋友說不用，所謂的朋友是指今天到庭的蔡宜蓁、
        蔡宜蒨當中其中一位，且是大的那一位？）是。」等語
        （見同日審理筆錄第五十一頁至第五十四頁）。
    、證人鍾婉培於原審九十六年一月三十日審理時結稱：「
        （辯護人問：你能否描述當天晚上看到的事情？）當天
        晚上我站在置物櫃處，大概有二、三個女生跟二、三個
        男生圍在那裡，有個人暈倒在那裡，當時有問他們要不
        要幫他們叫救護車，他們說不用，他們自己處理就可以
        。」、「（辯護人問：當時你有無詢問過他們要不要叫
        救護車？）是。」、「（審判長問：請往左後方看，對
        在場的蔡宜蒨、蔡宜蓁有無印象？）有。」、「（審判
        長問：為何會對證人有印象？）那天我在問他們的時候
        ，他們二個比較常講話。」、「（審判長問：所謂的問
        他們是指你在問圍在暈倒的那個人的旁邊的那些男生、
        女生的朋友這些人？）是。」、「（審判長問：你提到
        在庭的蔡宜蒨、蔡宜蓁是那堆朋友當中比較常講話的人
        ，有無印象他們二人常講什麼話？）是我問他們要不要
        叫救護車的時，他們二個有回答。」、「（審判長問：
        他們如何回答？）他們說不要，他們要自己處理。」、
        「（審判長問：你說的他們二個比較常講話是指與你有
        比較多的對話？）我的意思是說，在那堆朋友當中，我
        比較常聽到他們二個人的聲音。」、「（審判長問：你
        確定是否在你詢問要不要叫救護車的時候，是蔡宜蒨他
        們二人跟你說不用，他們要自己處理？）是。」等語（
        見一審同日審理筆錄第三頁、第十二頁、第十三頁）。
    、互核上開證人之結詞，堪認被告丙○○於姚瀚博中毒休
        克當時，亦跟隨在姚瀚博身邊，並非完全未予置理。而
        證人蔡宜蒨既為姚瀚博之女友，相較於丙○○，其等之
        關係應更親密，而蔡宜蒨當時既決定自己處理而先不叫
        救護車，且其後亦前往超商買牛奶回來灌食，試圖為姚
        瀚博減輕毒性，衡此情狀下，被告丙○○雖未執意叫救
        護車將姚瀚博送醫，縱或有輕忽低估該毒性之情況，惟
        尚難逕認被告丙○○係基於遺棄之故意。
  (3)、至於證人蔡宜蒨、蔡宜蓁於檢察官偵訊及原審審理時，雖
      屢為不利於被告丙○○之證述，然稽其等與死者姚瀚博間
      ，亦屬於此等特殊環境下之親密團體，而同負救助、保護
      之義務，故而其等欲飾卸己責，而將此事推由被告丙○○
      承擔，極有可能，其等證詞之憑信性，實有必要進一步之
      擔保，始能採納。惟觀證人蔡宜蒨於檢察官偵訊時亦自承
      其有抽Ｋ煙（見偵卷四第三十一頁），嗣於原審審理時始
      翻異其詞，謂其未抽Ｋ煙等語（見同日審理筆錄第七頁）
      ，並復證述：「（審判長問：你剛才說，進了舞廳在座位
      坐定後，姚瀚博跟丙○○就沒有再離開，四個人在那邊聊
      天、喝飲料，聊了一陣子之後，丙○○才問姚瀚博要不要
      買藥等等，但是你在九十三年七月十八日警詢中卻稱，找
      座位坐好後該名女子便說要帶姚瀚博去拿東西，兩個人回
      來後，該女子先拿一顆搖頭丸先吃，並叫姚瀚博一起吃，
      姚瀚博便拿兩顆搖頭丸吃下去；而在同日偵查中你仍稱，
      你們先坐在他朋友那裡，他乾姐約姚瀚博離開座位去買東
      西，回來後他乾姐就拿藥出來要姚瀚博吃藥，說是搖頭丸
      ，姚瀚博說是生日吃沒關係，就吃了兩顆，這兩次你都說
      是坐定後丙○○都帶姚瀚博去買東西，回來後就拿東西給
      姚瀚博吃，而且是姚瀚博講他自己很想要吃，因為是他生
      日，不僅跟你在法院剛才所述完全不一樣，而且沒有提到
      任何金錢交付跟詢問是否要買藥的問題，而在警詢、偵查
      中兩次作證時都是在事發當天，顯然你的記憶非常清楚，
      印象非常深刻，請問，你是在九十三年七月十八日警詢及
      偵查中故意講錯還是在法院作證時故意講錯？）事情已經
      過了那麼久了，現在會有些忘記。」、「（審判長問：那
      一次才對？）當然是案發當天講的都對。」等語（見同日
      審理筆錄第八頁），從而其等在偵查及原審審理時所為不
      利於被告丙○○之證詞，憑信性顯屬薄弱，尚不足以認定
      被告丙○○有遺棄之故意。
  (5)、綜合上述，被告丙○○既非出於遺棄之故意，此部分證據
      尚屬不足，自應為被告無罪之諭知。
（六）原審以被告丙○○之上開被訴涉犯刑法第二百七十六條第
      一項過失致死罪、第二百九十四條第二項遺棄致死罪、毒
      品危害防制條例第四條第二項、第三項販賣第二級、第三
      級毒品罪等犯行不能證明，而就被告被訴販賣第二級毒品
      部分，變更法條，改論以幫助施用第二級毒品罪，就其餘
      被訴過失致死罪、遺棄致死罪、及販賣第三級毒品部分，
      為無罪之諭知，經核其認事用法均無違誤。公訴人此部分
      之上訴意旨，仍執前詞，泛言指摘原判決此部分不當，難
      認為有理由，均應予駁回。
參、被告甲○○無罪部分：
一、公訴意旨略以：蔡宜蒨、蔡宜蓁見姚瀚博身陷生命危害，乃
    央請現場工作人員抬送姚瀚博至上開舞廳櫃檯處，甲○○見
    狀亦趨前查看，詎其明知姚瀚博係前來消費之顧客，依契約
    場所經營者應給予其生存必要之扶助，竟阻攔蔡宜蒨以行動
    電話撥打119 求救，揚稱：「打什麼119 ，這種情形常見，
    灌牛奶就好。」等語，蔡宜蒨遂在旁以牛奶灌食姚瀚博，甲
    ○○並囑咐現場工作人員將姚瀚博抬送至1 樓處，即置之不
    理，甲○○棄姚瀚博於不顧，使姚瀚博因使用搖頭丸及Ｋ他
    命等多重濫用藥物中毒引發中毒性休克，終不及送醫延至當
    日上午六時二十五分不治死亡，因認被告甲○○涉犯刑法第
    二百九十四條第一項之遺棄致死罪等語。
二、訊據被告甲○○，堅詞否認有何遺棄致死犯行，辯稱：「其
    未遺棄姚瀚博，亦未壓下蔡宜蒨之電話或阻止其叫救護車等
    語；辯護人則以：本件案發當時，係由案外不明人士以『包
    場』之方式，向『新浪潮舞廳』承包場地後，自行對外售票
    ，亦即新浪潮舞廳僅負責提供燈光、音響設備供包場人員使
    用，舞廳人員與舞客間並無直接契約關係存在，自無所謂依
    法令或依契約對舞客應負扶助或保護義務。又被告甲○○係
    受僱於『新浪潮舞廳』負責場地安全檢查工作，並非舞廳之
    負責人，與死者姚瀚博尚難謂有『契約關係』存在，自難僅
    以被告甲○○適為案發當日在場最高職階之工作人員，即認
    其對舞客依契約負有扶助或保護之義務。又倘被告甲○○確
    有壓下蔡宜蒨阻止其撥打119之行為，則蔡宜蒨、蔡宜蓁二
    人就姚瀚博未能即時送醫之重要關鍵事實，豈會在警詢及檢
    察官偵訊時未提及隻字片語？而該二人事後始強調甲○○壓
    下蔡宜蒨手機云云，顯係配合告訴人提出告訴，而為不實之
    證詞。再者，蔡宜蒨係於當日上午五時十八分至便利商店購
    買牛奶，且其供述灌食牛奶至將姚瀚博抬至一樓之時間為四
    十至六十分鐘，又蔡宜蒨係於當日上午五時三十三分許，為
    其第一次撥打119之時間，顯見其撥打該電話時，人仍在『
    新浪潮舞廳』櫃檯前，益徵被告甲○○未壓下蔡宜蒨之手機
    。而甲○○始終跟隨在旁處理事情，並非任意離去，雖建議
    灌食牛奶之方法，縱或有不當之處，但主觀上並非基於遺棄
    之故意。」等語。
三、本院查：
  (1)、證人即案發當時「新浪潮舞廳」之工作人員陳俊男於原審
      九十五年十一月二十八日審理時結證：「（審判長問：甲
      ○○在新浪潮擔任何職？）主管。」、「（審判長問：什
      麼主管？）營運主管。」、「（審判長問：營業時間舞廳
      裡面發生大大小小的事情，要找人決定要找誰？）找辦公
      室裡面的人。」、「（審判長問：誰最大？）當時是甲○
      ○比較大。」、「（所以甲○○是營業時的場地主管？）
      是。」等語（見同日審理筆錄第五十六頁、第五十七頁）
      ；證人鍾婉培於原審九十六年一月三十日審理時則結證：
      「（審判長問：你剛剛提到警察來臨檢的時候，警察就自
      己進來，舞廳有沒有人前來陪同警方進行臨檢？）有。」
      、「（審判長問：此時是由舞廳的誰陪同警方臨檢？）由
      消防組長甲○○陪同臨檢。」、「（審判長問：是否就事
      由包場的人來處理舞客進門消費的事情？與舞廳有何關係
      ？）與沒有包場的時候一樣，我一樣顧櫃檯，甲○○一樣
      是消防組長，服務生一樣是負責服務，只差沒有售票員。
      」等語（見同日審理筆錄第十一頁、第十二頁），堪認被
      告甲○○於案發當時為場地負責人，代表「新浪潮舞廳」
      處置現場發生之各種事件，至於「新浪潮舞廳」於案發當
      日雖有予外人包場，惟包場與否，並未實際影響舞廳所提
      供之服務，從而被告甲○○對於前來舞廳消費之顧客，依
      契約即有扶助或保護之義務，合先敘明。
  (2)、惟查：
    、證人徐翊理在審九十五年十一月二十八日審理時證稱：
        「（辯護人問：（提示九十四年度偵字第4556號卷宗第
        十二頁筆錄）你在偵查中稱當時你坐在旁邊當時有很多
        人在旁圍觀，很多人都有問要不要叫救護車，他的朋友
        說不用，他會自己處理，對此你有無印象？）有。」、
        「（審判長問：剛才辯護人問你有沒有人要叫救護車，
        你回答那個倒地的人的朋友說不用，你怎麼知道說不用
        的人是那個倒地的人的朋友？）我不確定是不是他的朋
        友，是有人圍在那邊，是圍在那一堆之中的人講的，但
        我不確定是否是倒地的人的朋友。」、「（審判長問：
        你有聽到說不用叫救護車的聲音？）有。」、「（審判
        長問：男生還是女生？）女生。」等語（見同日審理筆
        錄第三十六頁、第四十一頁）。
    、證人陳俊男於原審同日審理時亦結證：「（辯護人問：
        當時你看到有人昏倒，你是新浪潮舞廳的員工，為何沒
        想到要報警？）我當時有詢問他朋友要不要叫救護車，
        他們說不用。」、「（辯護人問：你所謂他的朋友是否
        就是圍在他身旁搧風的那些人？）對。」號「（審判長
        問：對於蔡宜蓁、蔡宜蒨兩人你有無印象？）有。」、
        「（審判長問：為何對這兩人有印象？）就是有看過，
        我有跟她們講過話，我問她們要不要幫他們叫救護車，
        她們說不用。」、「（審判長問：這部分你很確定嗎？
        ）確定。」、「（審判長問：你有跟這兩人交談過？）
        只有一個，應該是大的。」、「（審判長問：你說你有
        問要不要叫救護車，他的朋友說不用，所謂的朋友是指
        今天到庭的蔡宜蓁、蔡宜蒨當中其中一位，且是大的那
        一位？）是。」等語（見同日審理筆錄第四十七頁、第
        五十四頁）。
    、證人鍾婉培則於原審九十六年一月三十日審理時結稱：
        「（辯護人問：你能否描述當天晚上看到的事情？）當
        天晚上我站在置物櫃處，大概有二、三個女生跟二、三
        個男生圍在那裡，有個人暈倒在那裡，當時有問他們要
        不要幫他們叫救護車，他們說不用，他們自己處理就可
        以。」、「（辯護人問：當時你有無詢問過他們要不要
        叫救護車？）是。」、「（審判長問：請往左後方看，
        對在場的蔡宜蒨、蔡宜蓁有無印象？）有。」、「（審
        判長問：為何會對證人有印象？）那天我在問他們的時
        候，他們二個比較常講話。」、「（審判長問：所謂的
        問他們是指你在問圍在暈倒的那個人的旁邊的那些男生
        、女生的朋友這些人？）是。」、「（審判長問：你提
        到在庭的蔡宜蒨、蔡宜蓁是那堆朋友當中比較常講話的
        人，有無印象他們二人常講什麼話？）是我問他們要不
        要叫救護車的時，他們二個有回答。」、「（審判長問
        ：他們如何回答？）他們說不要，他們要自己處理。」
        、「（審判長問：你說的他們二個比較常講話是指與你
        有比較多的對話？）我的意思是說，在那堆朋友當中，
        我比較常聽到他們二個人的聲音。」、「（審判長問：
        你確定是否在你詢問要不要叫救護車的時候，是蔡宜蒨
        他們二人跟你說不用，他們要自己處理？）是。」等語
        （見原審同日審理筆錄第三頁、第十二頁、第十三頁）
        。
    、互核上開證人徐翊理、陳俊男、鍾婉培結證之詞均大致
        相符，而徐翊理為前往消費之舞客；陳俊男、鍾婉培均
        僅兼職之工作人員，尤以證人鍾婉培對於舞廳內之事均
        請示會計（見同日審理筆錄第十一頁），與被告甲○○
        並不密切，且已離職多年，其等當無迴護被告甲○○之
        動機，然其等均不約而同地表示，於姚瀚博中毒休克當
        時，曾問及是否叫救護車，但被告之朋友包括蔡宜蒨回
        答「不用，其等自己處理就可以」等語。參以蔡宜蒨既
        為姚瀚博之女友，相較於被告甲○○，其等之關係應更
        親密，而蔡宜蒨當時既決定自己處理而先不叫救護車，
        被告甲○○先前亦不知悉姚瀚博所施用毒品之數量，於
        此情狀下，被告甲○○並未執意叫救護車將姚瀚博送醫
        急救，縱或有輕忽低估該毒性之情況，惟尚難逕認被告
        甲○○係基於遺棄之故意。
  (3)、至證人蔡宜蒨、蔡宜蓁於檢察官偵訊及原審審理時，雖屢
      為不利於被告甲○○之供述，然稽其等與死者姚瀚博間，
      亦屬於此等特殊環境下之親密團體，而同負救助、保護之
      義務，故而其等欲將責任推由被告甲○○承擔，亟屬可能
      ，其等證詞之憑信性自較薄弱。又觀證人蔡宜蒨於檢察官
      偵訊時亦自承其有抽Ｋ煙（見偵卷四第三十一頁），嗣於
      原審審理時始翻異其詞，謂其未抽Ｋ煙等語（見同日審理
      筆錄第七頁），並復證述：「事情已經過了那麼久了，現
      在會有些忘記．．．當然是案發當天講的都對。」等語（
      見同日審理筆錄第八頁），惟細繹證人蔡宜蒨在警詢時之
      證詞，僅證稱：被告一直叫其去買牛奶給姚瀚博喝，其發
      現情況不對，才約於當日上午五時四十分許，以行動電話
      打119報案等情，卻均未曾言及被告甲○○曾將其手機壓
      下之情事，從而證人蔡宜蒨、蔡宜蓁嗣在檢察官偵訊及原
      審審理時所為不利於被告甲○○之證詞，即有飾卸或曲意
      配合告訴人之動機，尚不足逕為不利被告之認定。至於被
      告甲○○固曾告知蔡宜蒨得以灌食牛奶之方法解毒，其後
      蔡宜蒨果真即前往超商購買牛奶回來餵食姚瀚博，固堪認
      定，而此種牛奶解毒並非正確之醫療急救行為，充其量僅
      能以特殊療法視之，蓋牛奶中之氨基酸與重金屬離子會產
      生錯合物之化學反應，對於減輕重金屬之毒性，具有部分
      效能；且牛奶對於食物中毒，亦有部分包覆凝固食物之效
      果，惟姚瀚博係因多重濫用藥物所引發之毒性中毒，上揭
      方法自難認為係正確之急救方式。然而在一般人之認知上
      ，確實常會聯想起以牛奶解毒之方式急救。被告甲○○雖
      因醫療急救知識不足，致以一知半解而未經檢證之方法，
      企圖減輕姚瀚博身上之毒性，進而告知蔡宜蒨前往超商買
      牛奶，然被告甲○○係屬救治方法不當，或者輕忽低估姚
      瀚博體內殘留之毒性，惟其既係以「急救」之主觀意念而
      為，尚難以此逕認被告係出於遺棄之故意。
四、綜合上述，被告甲○○此部分證據尚屬不足，此外經查復無
    其他積極證據足證其犯罪，其犯行應屬不能證明。原審以被
    告甲○○之犯罪不能證明，而為無罪之諭知，經核其認事用
    法並無不合，本件公訴人之上訴意旨，仍執陳詞，指摘原判
    決此部分不當，為無理由，亦應予駁回。
五、據上論斷，應依刑事訴訟法第三百六十八條，判決如主文。
本案經檢察官李良忠到庭執行職務。
中　　華　　民　　國　　96　　年　　7 　　月　　4　　日
                  刑事第三庭審判長法  官  許國宏
                                  法  官  朱光仁
                                  法  官  許增男
以上正本證明與原本無異。
檢察官如不服本判決，應於收受送達後十日內向本院提出上訴書
狀，其未敘述上訴之理由者並得於提起上訴後十日內向本院補提
理由書（均須按他造當事人之人數附繕本）。
                                  書記官  葉金發
中　　華　　民　　國　　96　　年　　7 　　月　　4 　　日
附錄：本案論罪科刑法條全文
修正前刑法第30條
幫助他人犯罪者，為從犯。雖他人不知幫助之情者，亦同。
從犯之處罰，得按正犯之刑減輕之。
毒品危害防制條例第10條
施用第一級毒品者，處 6 月以上 5 年以下有期徒刑。
施用第二級毒品者，處 3 年以下有期徒刑。
